【裁判字號】    95,訴,1629
【裁判日期】    951030
【裁判案由】    毒品危害防制條例
【裁判全文】
臺灣彰化地方法院刑事判決              95年度訴字第1629號
公  訴  人  臺灣彰化地方法院檢察署檢察官
被      告  甲○○
上列被告因違反毒品危害防制條例案件，經檢察官提起公訴（95
年度毒偵字第3263號），於本院準備程序中，被告就被訴事實為
有罪之陳述，經裁定改行簡式審判程序，本院判決如下：
    主  文
甲○○施用第一級毒品，累犯，處有期徒刑捌月。扣案之塑膠空
袋壹個及注射針筒貳支，均沒收。
    犯罪事實及理由
一、犯罪事實部分：
    甲○○前於民國93年間，因施用第一級毒品案件，經本院以
    93年度訴字第1205號，判處有期徒刑7 月確定，入監執行後
    ，於94年10月5 日執行完畢。其另於89年間，因施用毒品案
    件，經本院以89年度毒聲字第3956號裁定，送觀察、勒戒後
    ，認無繼續施用毒品之傾向，於89年9 月26日執行完畢釋放
    。詎其仍不知悔改，在89年9 月26日觀察勒戒期滿釋放後，
    且於5 年內之93年間，仍再犯前開施用第一級毒品案件，經
    本院判處有期徒刑7 月後，復未能戒除毒癮，基於施用第一
    級毒品海洛因之犯意，於95年8 月間某日購入第一級毒品海
    洛因後，即於95年8 月9 日起，至95年8 月14日止，均在彰
    化縣二林鎮中正巷9 號住處，以將同次購得之海洛因摻水置
    入其所有針筒內注射方式，每日施用1 次，接續施用第一級
    毒品海洛因多次。嗣於95年8 月14日晚上11時40分，甲○○
    因前所購得之海洛因業已施用完畢，欲於彰化縣花壇鄉○○
    路旁，向綽號「細漢」之男子購得海洛因，即為警查獲，並
    扣得其所有，供其施用海洛因之塑膠空袋1 個及注射針筒2
    支，且經警對其採尿送驗後，呈嗎啡陽性反應，而查知上情
    。
二、被告甲○○於本院準備程序中，就上揭犯罪事實均為有罪之
    陳述，且所犯係死刑、無期徒刑、最輕本刑為3 年以上有期
    徒刑以外之罪，經本院合議庭依刑事訴訟法第273 條之1 第
    1 項之規定，裁定由受命法官1 人獨任進行簡式審判程序。
三、本案證據：
    (一)彰化縣警察局彰化分局95年8 月15日委託檢驗尿液代號與
      真實姓名對照認證單1紙（見毒偵卷第22頁）。
    (二)詮昕科技股份有限公司95年8 月30日濫用藥物尿液檢驗報
      告1紙（見毒偵卷第37頁）。
    (三)注射針筒2支。
    (四)塑膠空袋1個。
    (五)被告之自白。
    (六)臺灣高等法院被告前案紀錄表。
四、按觀察、勒戒或強制戒治執行完畢釋放後， 5年內再犯毒品
    危害防制條例第10條之罪，即應直接依法追訴判決，固毋庸
    再行該條例針對「初犯」所規定之觀察、勒戒或強制戒治等
    治療程序，然若係於觀察、勒戒或強制戒治執行完畢釋放後
    ，5年後再犯第10條之罪者，則應重新依該條例第20條第1項
    、第2 項關於「初犯」之規定，先行送觀察、勒戒，並依其
    觀察、勒戒結果有無繼續施用毒品傾向，以定其是否施以強
    制戒治之治療程序，再於上開治療程序執行完畢後始由檢察
    官為不起訴處分，而非直接加以追訴處罰，此觀諸現行生效
    施行之毒品危害防制條例（於92年7月9日修正公布、自93年
    1月9日施行）第20條、第23條之規定甚明。而考諸前開毒品
    危害防制條例之修正理由主要係認觀察、勒戒或強制戒治後
    5 年後再犯者，顯見前所實施之觀察、勒戒或強制戒治已足
    以遮斷其施用毒品之癮，為期自新及協助其斷除毒癮，對此
    5年後再犯者仍適用初犯之規定（即該條例第20條第3項之規
    定），即先經觀察、勒戒、強制戒治之程序【見該條例第20
    條修法理由5第3項修正理由(二)】，且為配合簡化施用毒品犯
    之刑事處遇程序，並鑑於經觀察、勒戒或強制戒治執行完畢
    釋放後 5年內再犯者，其再犯率甚高，原據以實施之觀察勒
    戒及強制戒治既已無法收其實效，自應施以刑事處遇【見該
    條例第23條修正理由三(二)】，凡此俱見現行毒品危害防制條
    例於修正時刪除修正前二犯及三犯之規定，一改修法前繁雜
    之處遇程序，僅將施用毒品犯簡化區分為初犯、再犯外，並
    認施用毒品者係屬病患性犯人，以觀察、勒戒戒除其身癮，
    併以強制戒治方式祛除心癮之措施。由是觀之，現行毒品危
    害防制條例仍採「刑罰處遇程序」與「治療之保安處分程序
    」二者併行之方式，並將施用毒品者區分為「初犯」與「再
    犯」之不同，詳言之，倘毒品施用者係前經觀察、勒戒或強
    制戒制等治療程序執行完畢 5年後，始再施用毒品之「初犯
    」，因認前所執行之觀察、勒戒或強制戒治足收戒除毒癮之
    效，自應重新先經觀察、勒戒或強制戒治等治療程序，並於
    治療程序執行完畢後由檢察官直接為不起訴處分，毋庸對之
    追訴處罰，反觀，在「再犯」之情形，因其先前所為治療程
    序顯未能收祛除毒癮之實效，且考量施用毒品者之再犯率偏
    高，乃簡化其刑事處遇程序，而對之直接追訴處罰，不再施
    以保安處分之治療程序，是現行毒品危害防制條例所採「初
    犯」與「再犯」之界分，已揚棄過去修正前毒品危害防制條
    例所採一、二、三犯之判斷標準及處遇程序，且側重於觀察
    、勒戒或強制戒治等治療程序是否確實收其成效。因之，對
    於所謂「初犯」與「再犯」之區別，除應視其是否於觀察、
    勒戒或強制戒治執行完畢釋放後， 5年後再犯者外，尚應兼
    顧其前次所施予觀察、勒戒、強制戒治程序之成效以資判斷
    ，如此方能貫徹現行毒品危害防制條例之修正立法意旨，且
    細繹現行毒品危害防制條例第20條、第23條之立法理由可知
    ，所謂「再犯」應係指依該條例規定執行觀察、勒戒、強制
    戒治完畢釋放，再犯施用毒品罪者均屬之（見該條例第20條
    修法理由二後段），是對於現行毒品危害防制條例第20條第
    3項規定「觀察、勒戒或強制戒治執行完畢後， 5年後再犯」
    之解釋，自應限於該施用毒品之行為人於觀察、勒戒或強制
    戒治執行完畢後 5年內均未再有任何施用毒品之犯行，始足
    當之，茍其施用毒品之犯行，前經觀察、勒戒或強制戒治執
    行完畢後， 5年內曾因再犯施用第一、二級毒品之行為，而
    經法院判處刑罰之處遇程序確定者，縱其係於觀察、勒戒或
    強制戒治執行完畢 5年後復為施用毒品者（即修正前毒品危
    害防制條例所稱之三犯或三犯以上），因其於治療程序之保
    安處分執行完畢 5年內，既仍有繼續施用毒品之犯行，即難
    認前所執行之治療程序有何戒除其身心毒癮之成效可言，自
    不得僅憑該次施用毒品犯行係在前次執行治療程序之保安處
    分完畢後， 5年後再犯一端，即依現行毒品危害防制條例第
    20條第3項規定，逕認為「初犯」，而適用同條第 1、2項之
    觀察、勒戒或強制戒治等治療程序，否則無異使接受治療程
    序執行成效不彰，而屢犯施用毒品罪之行為人，僅因其施用
    毒品行為與前次觀察、勒戒或強制戒治完畢之時間相距已逾
    5 年，反得循初犯之保安處分程序，獲邀寬典，不啻與前揭
    毒品危害防制條例之修法初衷背道而馳，是就此情形，仍應
    認屬「再犯」之範疇，直接適用刑事刑罰處遇之程序，始符
    修法之本旨。查本件被告前曾因施用毒品案件，經執行觀察
    勒戒，於89年9 月26日執行完畢釋放。惟其於93年間，即再
    因犯施用第一級毒品案件，經本院以93年度訴字第1205號，
    判處有期徒刑7 月確定，此有臺灣高等法院被告前案紀錄表
    存卷可參，而被告本件施用第一級毒品海洛因之犯行，雖係
    在前次觀察勒戒執行完畢5 年後所犯，惟被告於上開觀察勒
    戒執行完畢5 年內，曾再犯施用第一級毒品之罪經法院宣示
    判決並確定，已詳述如前，顯見其並非於觀察勒戒執行完畢
    後5 年內，均無任何施用毒品之犯行，且其既已於觀察勒戒
    執行完畢5 年內再犯施用第一級毒品之罪，已符合毒品危害
    防制條第23條第2 項之所定之追訴要件，揆諸前開毒品危害
    防制條例條文及說明，被告所為本件施用第一級毒品海洛因
    之犯行，即無「初犯」規定之適用，自毋須再重新施予觀察
    、勒戒或強制戒制之處遇程序，而均應直接訴追處罰。
五、查我國刑法自95年7 月1 日起廢除連續犯之適用，有關客觀
    上具有數行為外觀之犯罪究應為如何之論罪，此在犯罪態樣
    不同及所侵害法益數不同之情況下，究應論以數罪併罰（如
    先後竊盜數人所侵害之法益為數個人財產法益）或接續犯（
    如密接同時、地竊盜同一人之財物而侵害單一個人財產法益
    ），甚或其他之實質上一罪（如集合犯等）而論處罪刑，此
    似宜審酌犯罪行為人犯罪之決意，及時間之差距、空間之緊
    密否，所侵害之法益數等為綜合之判斷，同時更應避免產生
    刑罰過重之不合理現象。從而，本件被告雖有先後多次施用
    第一級毒品海洛因之犯行，惟衡以犯罪之時間（平均每日施
    用1 次，且係將1 次所購得之毒品分次施用）及空間（均係
    在同一地點施用），與所侵害之法益數（施用毒品係侵害同
    一法益），顯見本件被告應係利用同一機會，在同一時段就
    同一犯罪構成事實，本於單一犯意而接續進行，以實現一犯
    罪構成要件之單一行為，自係屬接續犯，應以1 施用第一級
    毒品罪論處。又起訴書犯罪事實欄中雖僅記載被告於95年 8
    月9 日及95年8 月12日，施用第一級毒品海洛因2 次，而未
    論及其餘部分，惟犯罪事實部分所記載之其餘施用第一級毒
    品犯行，既與起訴書記載之部分，係利用同一機會，在同一
    時段就同一犯罪構成事實，本於單一犯意接續進行，以實現
    一犯罪構成要件，而有接續犯包括一罪之關係，應為起訴效
    力所及，本院自得併予審理，附此敘明。至公訴人於起訴書
    內雖提及有關施用毒品成癮或有施用毒品之習慣者，應為集
    合犯，惟此部分於本案因尚無從證明，故自不應逕論以集合
    犯，此公訴人尚有誤會，同此敘明。
六、應依刑事訴訟法第273 條之1 第1 項、第299 條第1 項前段
    、第310 條之2 、第454 條第1 項，毒品危害防制條例第10
    條第1 項，刑法第11條前段、第47條第1 項、第38條第1 項
    第2款，判決如主文。
七、如不服本判決，應於判決送達後10日內，向本院提出上訴狀
    （須附繕本），上訴於臺灣高等法院臺中分院。
本案經檢察官吳宗達到庭執行職務。
中    華    民    國    95    年    10    月    30    日
                  刑事第二庭    法  官  簡婉倫
以上正本證明與原本無異。
如不服本判決，應於判決送達後10日內向本院提出上訴狀 (須附
繕本)。
中    華    民    國    95    年    10    月    30    日
                                書記官
附錄本案論罪科刑法條
毒品危害防制條例第10條第1項
施用第一級毒品者，處 6 月以上 5 年以下有期徒刑。


司法院資訊處製作；財團法人民間司法改革基金會備份。
